【裁判字號】    92,上訴,1887
【裁判日期】    921120
【裁判案由】    強盜
【裁判全文】
臺灣高等法院刑事判決                          九十二年度上訴字第一八八七號
    上  訴  人
    即  被  告  戊○○
    選任辯護人  黃福雄律師
                周奇杉律師
                鄭懷君律師
右上訴人因強盜案件，不服臺灣臺北地方法院九十一年度訴字第一三九五號，中華民
國九十二年五月六日第一審判決（起訴案號：臺灣臺北地方法院檢察署九十一年度偵
字第二二六二０號），提起上訴，本院判決如左：
    主  文
原判決撤銷。
戊○○共同意圖為自己不法之所有，攜帶兇器於夜間侵入住宅，以強暴、脅迫至使不
能抗拒而取他人之物及使其交付，處有期徒刑柒年貳月。
扣案之菜刀壹把、玩具手槍壹支均沒收。
    事  實
一、戊○○於民國九十年十月三十一日晚間某時許，前往其友人鄭佳豪位於台北市○○區○○街之住處，巧遇鄭之表兄甲○○（業經判處有期徒刑七年二月【強盜罪
    】確定），而同在上址喝酒（均未至心神喪失或精神耗弱程度），其間因甲○○
    談及欲向其之前雇主索討積欠之薪資，旋由甲○○攜帶玩具手槍一支，並至戊○○位於台北市○○區○○街五五巷四號三樓之住處取得其所有之菜刀一把，放置
    於戊○○騎乘之ＡＸＫ─三九三號重型機車腳踏板處後，由戊○○騎乘上開機車
    搭載甲○○，欲找甲○○之前雇主「阿龍」索討債務，惟因尋訪未遇而作罷，適
    於同日晚間八時二十分許，二人騎車行經台北市○○路○段二０五之一號前時，
    見丁○○進入二樓住處後，未緊閉樓下鐵門，認有機可乘，乃由甲○○提議，共
    同基於意圖為自己不法所有之犯意聯絡，由戊○○持上開金屬材質、足以傷害人
    之身體，客觀上可供兇器使用之菜刀一把及甲○○手持該玩具手槍一支，尾隨丁○○於夜間侵入上址二樓住處，發現屋內有丁○○及其妻乙○○、其子丙○○等
    家人在內，乃由甲○○持玩具手槍抵指丁○○頭部，戊○○持菜刀由身後壓制丙○○，甲○○先向渠等二人佯稱要找「陳昆升」索取賭債新台幣（下同）四十多
    萬元，經丁○○等人再三表明伊等不姓陳姓許，該處並無「陳昆升」其人後，甲○○乃喝令丙○○坐在客廳板凳上，並改稱：「兄弟缺錢，至少要給三萬元」等
    語，以此強暴、脅惟因迫方式至使不能抗拒，丁○○乃掏出褲子口袋內之現金六
    千元予甲○○，丙○○從皮夾內交付二千元予戊○○，經丁○○向甲○○二人表
    示沒有這麼多錢後，旋由戊○○在客廳及和室等處搜尋財物，而從和室內搜刮丁○○之女許美玲之皮包一個（內有現金二千元、宏碁牌手機一支、健保卡、信用
    卡、金融卡及國民
    再發迅速騎乘上開機車逃離現場，朋分上開贓款，至於強盜得來之皮包及其內許
    美玲之證件、信用卡等物則丟棄於台北市○○路附近之垃圾桶，二人復至台北市
    ○○街一家卡拉ＯＫ店內唱歌作樂，花費殆盡，至晚間九時三十分許，方才散去
    。嗣於甲○○另案為警查獲後，循線查知上情。
二、案經台北市政府警察局中正第二分局報請台灣台北地方法院檢察署檢察官偵查起
    訴。
    理  由
一、訊據上訴人即被告戊○○對於前揭時地與甲○○帶兇器菜刀一把及玩具手槍一
    支，於夜間侵入被害人丁○○住宅之事實供承不諱，惟矢口否認有何強盜犯意，
    辯稱：甲○○告知去討債而同往，僅扶著刀放在身後，無強押丙○○及拿取丙○○的錢，亦無看到丁○○拿出錢來及搜尋財物，拿取許美玲錢包之情，且當時因
    喝了酒，對整件事情之經過不清楚云云，然查右揭時、地與甲○○分持菜刀及玩
    具手槍壓制丙○○及其父丁○○，至使不能抗拒，而搜取財物，劫得丁○○之女
    許美玲之皮包一個，並分別自丙○○處取得二千元、丁○○處取得現金六千元之
    業據被告戊○○於原審供承在卷，核與始終目睹被告及甲○○分持菜刀、玩具手
    槍強盜財物經過之被害人丁○○、丙○○所述相符，且經共犯甲○○及證人即丁○○之妻乙○○、被害人許美玲分別於警訊、原審調查中供述在卷，此部分事實
    應無疑義。被告戊○○雖於原審審理中辯稱：我是與甲○○去跟老闆要薪資，我
    騎車載他去，進入西園路被害人住處，因為甲○○說這是他老闆的住處，要進去
    要債的，我們確實有攜帶菜刀一把及玩具手槍一支進入被害人住處，因為當天我
    們喝了很多酒，我確實有壓制丙○○，但是菜刀用手按住，放在身後沒有拿出來
    ，有沒有講兄弟缺錢至少要給三萬元這句話我不確定，我並沒有動手搜刮財物，
    丙○○拿出來的錢，我都沒有拿到，是直接拿給甲○○，事成之後到卡拉ＯＫ消
    費的費用是由甲○○拿錢出來要我拿去付帳，並無朋分云云。惟查：
  (一)被告稱伊並未持刀抵住被害人丙○○之背部云云，共犯甲○○於原審調查時到庭
    證稱：被告應該沒有拿菜刀抵住被害人丙○○的脖子，伊沒有看到，被告拿菜刀
    以後一直放在手上云云，然被告進入被害人丁○○之住處後確曾持刀抵住被害人
    丙○○乙節，業據被害人丁○○於原審審理中指稱：被告拿菜刀抵住我兒子的脖
    子等語，核與被害人丙○○指稱略以：我說我們不姓陳之後，我要拿證件給他們
    看，被告就拿刀抵住我的脖子後方等語，大致相符，且被害人丁○○、丙○○、
    乙○○於警訊中或於本院亦均一致指稱：甲○○衝入屋內持手槍抵住丁○○頭部
    ，另一名歹徒（指被告戊○○）手持菜刀押住丙○○等語，而無歧異。且倘被告
    前揭所辯：伊有壓制丙○○，但是菜刀用手按住，放在身後沒有拿出來云云，確
    屬真實，則以當時之情況，被告如何能一手持刀放在身後，而僅以一手即得壓制
    藏在身後而不拿出示人，此實與常情有違，足見被告上開所辯：伊並未持刀抵住
    丙○○背部云云，無非事後圖卸之詞，不足採信。
  (二)被告雖以其係為共犯甲○○要債乙節置辯，然被害人丁○○、丙○○、乙○○於
    警訊中一致指稱：甲○○持手槍與另一名歹徒持菜刀衝進伊住處，甲○○講要找
    陳昆升，因陳昆升欠他們賭債四十多萬元，…，隨即我們說不姓陳姓許，沒有他
    們要找之陳昆升，甲○○及該名不詳男子即改口表示說：「兄弟缺錢，至少要給
    三萬元」等語，經我們表示沒有那麼多錢後，甲○○與該名男子即開始搜刮財物
    後逃逸等語，且被害人丙○○於原審審理中則到庭指稱：我說我們不姓陳之後，
    我要拿證件給被告他們看，被告說我們不看這個等語（原審九十二年二月十八日
    訊問筆錄參照），證人乙○○於本院亦同上之證述：而衡諸被告戊○○於被害人
    等均表明渠等認錯人後，非但無積極查驗被害人身份之意思，亦未曾向共犯甲○○詢問是否有誤認一事，於共犯甲○○以兄弟缺錢為由，向被害人無故索取至少
    三萬元之現金時，亦未為反對之意思表示，仍繼續參與強盜犯行之實施，則縱使
    被告於進入被害人丁○○住處時，尚未知悉被害人非共犯甲○○之債務人，則當
    被害人等向其表明身份後，既已發覺錯認對象，其竟仍將錯就錯，與共犯甲○○
    分持玩具手槍及菜刀抵住被害人劫取財物，以此強烈手段控制被害人行動自由，
    搜刮財物，其自有不法所有之意圖甚明。
  (三)被告另以並未搜刮財物及朋分贓款等情置辯，共犯甲○○於原審調查時雖亦證稱
    ：拿到的錢都在我這邊，我們離開之後，去附近的卡拉ＯＫ，被告沒有錢，我把
    搶到的錢拿給他去付帳，我有在告訴人的家中拿走一個女用的皮包云云（原審第
    五十二頁、第五十三頁），惟其於原審九十年訴字第一二八七號案件中則供稱：
    當場我除了拿六千元以外，其他財物都是另一名男子拿的，…，我從被害人住處
    取得之現金有與戊○○平分，至於許美玲之皮包及裡面之現金、證件不是我拿的
    云云，其前後所言，並不一致，且共犯甲○○於原審調查時均一再否認有於被害
    人丁○○住處內搜刮財物之行為，惟被告既自承有拿甲○○所交付之贓款去付酒
    錢一節，則其即屬與共犯甲○○事後共享強盜所得之財物，而按共同正犯乃互相
    利用對方行為以完成犯罪者，因而雖未參與他方之實施行為，但若就其犯罪實施
    之方法等有所計劃而促成犯罪之實現者，仍不失為共同正犯，應在犯意聯絡範圍
    內，同負其責，且被告與共犯劫取被害人等財物後，將所得財物一同花用，即其
    彼此間，事前計劃及分擔實施並事後分贓，在其犯意聯絡範圍內自仍屬共同正犯
    ，是被告前開所辯，應仍無卸其共犯罪責之成立。
  (四)查被告戊○○手持該把菜刀之刀面為金屬材質，長十七點五公分、寬六點五公分
    ，業經原審勘驗無訛，製有原審九十一年三月二十六日勘驗筆錄在九十年度訴字
    第一二八七號案卷（見該案卷第一二○頁）中可憑，堪認該把菜刀於客觀上可供
    作兇器使用，而共犯甲○○所持手槍雖係仿ＳＭＩＴＨ＆ＷＥＳＳＯＮ廠半自動
    手槍外型製造之塑膠玩具手槍，雖經認不具殺傷力，有內政部警政署刑事警察局
    九十年十一月十四日刑鑑字第二一三０四二號鑑驗通知書一紙可稽，然該手槍外
    觀形似真槍，亦經原審勘驗在卷（見同上卷第七十頁、第七十一頁），一般人顯
    難辨認其非真槍，被告等人既分持菜刀、玩具手槍抵住被害人丁○○、丙○○，
    壓制被害人身體行動自由，雖未傷及人身，仍顯係強暴之行為，況被害人均手無
    寸鐵，被告等人懷有兇器菜刀及玩具手槍壓制被害人，以此逼迫其等不敢妄動，
    任令被告等在屋內擅自翻找財物並交付身上現金而無從制止，顯至不能抗拒之程
    度。此外，復有被告與共犯甲○○分別所有，供犯罪所用之菜刀、玩具手槍相片
    影本二紙為證（扣案之菜刀、玩具手槍業經另案執行沒收處分，詳後述），復徵
    之被害人丙○○亦稱不能反抗，證人乙○○證稱當然會害怕，他們拿槍、拿刀，
    我們怎能反抗？等語，足證被害人已達不能抗拒之情至明。
  (五)被告當日確有曾喝酒之情，固據證人即甲○○表弟鄭佳豪於本院結稱屬實，而被
    害人丙○○於本院亦稱：我有聞到酒味，但他精神很正常等語在卷。足證被告雖
    然有喝酒，但酒後騎乘機車搭載甲○○到「清標釣蝦場」後，再到小夜曲卡拉O
    K找「阿龍」要債，並砸店兩次，約二十時許離開等情，已據甲○○供述在卷（
    見偵查卷第四十一頁），而被告亦供稱途中遇交通號幟，亦能分辨紅、綠燈等語
    ，足見被告當時仍清醒與常人無異，尚不因喝酒而有心神喪失或精神耗弱之情，
    所辯當時喝了酒，對整件事情的過程都不清楚云云，自不足採信。
  (六)辯護人於原審以本件依照新修正之刑事訴訟法第一百五十九條之一、第一百五十
    九條之二之規定，被害人乙○○並未於原審調查時到庭作證、被害人丙○○、丁○○於警訊中之指述與原審不一致之部分，均欠缺證據能力，不得列為本案之證
    據云云，惟依據新修正之刑事訴訟法施行法第七條之二之規定，上開條文係自九
    十二年九月一日方開始施行，前揭證據自仍得引為本案之證據，附此敘明。
  (七)綜上所述，本件事證明確，被告強盜犯行堪以認定，應依法論科。
二、按懲治盜匪條例業於九十一年一月三十日經總統公告廢止，刑法第三百二十八條
    、三百三十條之強盜罪亦經修正，於九十一年一月三十日經公告施行，考其立法
    目的，在以修正後之刑法取代懲治盜匪條例，避免修正前之刑法發生中間法之效
    力，懲治盜匪條例雖曰廢止，然因廢止前後，被告行為在行為時至裁判時均有刑
    罰規定，該條例之廢止，自屬刑法第二條第一項之行為後法律變更，而非刑事訴
    訟法第三百零二條第四款、第三百八十一條、第三百九十三條第四款所稱之刑法
    廢止，被告行為時修正前之刑法相關條文既不因懲治盜匪條例之廢止而回復，即
    無所謂比較適用問題，應以新修正公布之刑法與被告行為時有效之懲治盜匪條例
    比較（最高法院九十一年度台上字第三七四七號判決參照）。查被告與共犯甲○○分別帶玩具手槍一支及兇器菜刀一把於夜間侵入住宅強盜，核係犯修正後刑
    法第三百三十條第一項加重強盜罪之規定，其法定刑為七年以上有期徒刑，以與
    行為時有效之懲治盜匪條例第五條第一項第一款，法定刑為無期徒刑或七年以上
    有期徒刑相較，以修正後刑法第三百三十條第一項為有利於行為人，應依該條項
    論處。被告與共犯甲○○間，有犯意聯絡、行為分擔，為共同正犯。被告以一強
    盜行為而侵害丁○○等三人法益，係一行為觸犯數罪名，為想像競合犯，應從一
    重處斷。
三、原審以被告犯罪事證明確，予以論科固非無見，惟查沒收物之執行完畢與沒收物
    之不存在，並非一事，因犯罪依法沒收之物，雖已於共犯中之一人確定判決諭知
    沒收，並已執行完畢，對於其他共犯之判決，仍應宣告沒收。有最高法院六十五
    年度第五次刑庭庭推總會議決議 (二)可資參照。原審以扣案之菜刀一把、玩具
    手槍一支，雖分別為被告及共犯甲○○所有，供犯罪所用之物，本應依刑法第三
    十八條第一項第二款規定，然此部分業據台灣台北地方法院檢察署檢察官於九十
    一年八月九日在九十年度訴字第一二八七號被告甲○○強盜案件中依上開刑事確
    定判決為執行沒收之處分，原審自無庸併予宣告沒收之，容有未洽。本件被告上
    訴雖無理由，然原判決既有可議而無可維持，應由本院予以撤銷改判，爰審酌被
    告之犯罪動機及目的係因酒後思慮未周所致、持菜刀強取被害人財物之犯罪手段
    ，對被害人造成之身心殘害甚鉅、所得財物、其分擔犯罪情節之輕重、犯後態度
    及對於社會安全所生之影響等一切情狀，量處如主文第二項所示之刑，扣案之菜
    刀一把、玩具手槍一支，分別為被告及共犯甲○○所有，供犯罪所用之物，依刑
    法第三十八條第一項第二款規定，併予沒收。
據上論斷，應依刑事訴訟法第三百六十九第一項前段、第三百六十四條、第二百九十
九條第一項前段，刑法第二條第一項前段、第二十八條、修正後第三百三十條第一項
、第五十五條，第三十八條第一項第二款，判決如主文。
本案經檢察官陳維練到庭執行職務。
中     華      民      國     九十二      年      十一   月     二十    日
                              臺灣高等法院刑事第一庭
                                  審判長法  官  李  相  助
                                        法  官  黃  聰  明
                                        法  官  魏  新  國
右正本證明與原本無異。
如不服本判決，應於收受送達後十日內向本院提出上訴書狀，其未敘述上訴之理由者
並得於提起上訴後十日內向本院補提理由書（均須按他造當事人之人數附繕本）。
                                        書記官  賴  淑  真
中      華      民      國    九十二    年     十一     月    二十一    日
附錄：本案論罪科刑法條全文
修正後刑法第三百三十條第一項
犯強盜罪而有第三百二十一條第一項各款情形之一者，處七年以上有期徒刑。


司法院資訊處製作；財團法人民間司法改革基金會備份。
